【裁判字號】    98,簡,550
【裁判日期】    990830
【裁判案由】    綜合所得稅
【裁判全文】
臺北高等行政法院判決
                                       98年度簡字第550號
原      告  甲○○
被      告  財政部台北市國稅局
代  表  人  乙○○○○○○住同上
上列當事人間綜合所得稅事件，原告不服財政部中華民國98年7
月27日台財訴字第09800257330 號（案號：00000000號）訴願決
定，提起行政訴訟，本院判決如下：
    主  文
原告之訴駁回。
訴訟費用由原告負擔。
    事實及理由
一、事實概要：
    緣原告民國（下同）95年度綜合所得稅結算申報，原列報本
    人、配偶蘇國欽、父韓金傳、母韓康清子、子女蘇沛馨及「
    子女」韓宇欣6 人免稅額計新台幣（下同）462,000 元。經
    被告以韓宇欣為原告之兄韓漢明之女，原告虛列系爭免稅額
    77,000元及保險扣除額30,288元，並漏報本人及配偶蘇國欽
    營利所得計380,648 元、利息所得5,253 元，合計385,901
    元，除核定原告95年度綜合所得總額為4,037,745 元，綜合
    所得淨額3,306,991 元，補徵稅額66,437元外，並按所漏稅
    額55,455元處以1 倍之罰鍰計55,455元。原告對罰鍰處分不
    服，申經復查結果，未獲變更，提起訴願，亦遭駁回，遂向
    本院提起行政訴訟。
二、本件原告主張：
(一)原告扶養胞兄之女韓宇欣乃多年事實，其一直與祖父母同住
    ，其祖父母亦受原告扶養。且胞兄於95年度列入失蹤人口，
    於98年5 月8 日死亡。經財政部行文後立即補繳稅額，並主
    會請國稅局人員將96年度予以剔除，絕無逃漏稅捐之意圖。
(二)對於漏報配偶營利及利息所得乙節，乃因其多為股票所得，
    且因部分沒有收到而漏報，之後已申請IC卡、自然人憑證以
    杜絕類似情事再發生，對於該補徵部分，已於第一時間補繳
    等情。並聲明求為判決撤銷95年度綜合所得稅罰鍰處分。
三、被告則以：
(一)按「按前三條規定計得之個人綜合所得總額，減除下列免稅
    額及扣除額後之餘額，為個人之綜合所得淨額：一、免稅額
    ：納稅義務人按規定減除其本人、配偶及合於下列規定扶養
    親屬之免稅額……（四）納稅義務人其他親屬或家屬，合於
    民法第1114條第4 款及第1123條第3 項之規定，未滿20歲或
    滿60歲以上無謀生能力，確係受納稅義務人扶養者。但受扶
    養者之父或母如屬第4 條第1 款及第2 款之免稅所得者，不
    得列報減除。」「納稅義務人應於每年5 月1 日起至5 月31
    日止，填具結算申報書，向該管稽徵機關，申報其上一年度
    內構成綜合所得總額……之項目及數額，以及有關減免、扣
    除之事實，並應依其全年應納稅額減除……扣繳稅額及可扣
    抵稅額，計算其應納之結算稅額，於申報前自行繳納。……
    」「納稅義務人已依本法規定辦理結算、決算或清算申報，
    而對依本法規定應申報課稅之所得額有漏報或短報情事者，
    處以所漏稅額2 倍以下之罰鍰。」為行為時所得稅法第17條
    第1 項第1 款第4 目、第71條第1 項及現行第110 條第1 項
    所明定。次按「綜合所得稅納稅義務人依所得稅法第110 條
    規定應處罰鍰案件，有下列情事之一者，免予處罰：……二
    、納稅義務人未申報或短漏報之所得不屬前款規定情形，而
    其經調查核定有依規定應課稅之所得額在新台幣25萬元以下
    或其所漏稅額在新台幣1 萬5 千元以下，且無下列情事之一
    ：……（二）虛報免稅額或扣除額。」為稅務違章案件減免
    處罰標準第3 條第2 項第2 款第2 目所規定。
(二)系爭受扶養親屬韓宇欣非原告之子女，其以子女之稱謂申報
    韓宇欣為受扶養親屬，虛列免稅額已臻明確；又韓宇欣係原
    告胞兄韓漢明之子女，系爭扶養親屬95年度與其父、母設籍
    新竹縣竹北市○○路○○○ 巷3 弄8 號，核與原告申報之戶籍
    地址台北市○○區○○○路○ 段12號不同，原告亦未能提示
    與系爭扶養親屬有共同生活而同居一家之具體事證，自未合
    於民法第1114條第4 款及第1123條第3 項規定之互負扶養義
    務之親屬或以永久共同生活為目的同居一家之家屬。綜合所
    得稅係採自行申報制，有所得即應申報，不能以未收到扣繳
    憑單而免除應申報之義務，對申報內容本應盡審查核對之責
    ，其未就實際身分關係及所得予以申報，虛報免稅額及扣除
    額並漏報系爭所得核有過失，原處罰鍰並無違誤等語，資為
    抗辯。並聲明求為判決駁回原告之訴。
四、兩造不爭之事實及兩造爭點：
    如事實概要欄所述之事實，業據提出取有結算申報書、核定
    通知書、戶籍資料、各類所得扣繳暨免扣繳憑單、股利憑單
    等為証，其形式真正為兩造所不爭執，堪信為真，兩造爭點
    厥為：
（一）原告95年度綜合所得稅結算申報，將韓漢明之女韓宇欣列
      報為「子女」，有無虛報免稅額77,000元及保險費扣除額
      30,288元？有無故意過失？
（二）原告95年度綜合所得稅結算申報，有無短漏報本人及配偶
      蘇國欽營利所得、利息所得總計385,901 元？有無故意過
      失？
五、本件應適用之法條與法理：
（一）行為時所得稅法第15條規定：「納稅義務人之配偶，及合
      於第17條規定得申報減除扶養親屬免稅額之受扶養親屬，
      有前條各類所得者，應由納稅義務人合併報繳。……」
（二）行為時所得稅法第17條第1項第1款第4目規定：「按前三
      條規定計得之個人綜合所得總額，減除左列免稅額及扣除
      額後之餘額，為個人綜合所得淨額：一、免稅額：納稅義
      務人按規定減除其本人、配偶及合於左列規定扶養親屬之
      免稅額。但配偶依第15條第2項分開計算稅額者，納稅義
      務人不得再減除配偶之免稅額：（一）納稅義務人及其配
      偶之直系尊親屬……（二）納稅義務人之子女……（三）
      納稅義務人及其配偶之同胞兄弟、姊妹……（四）納稅義
      務人其他親屬或家屬，合於民法第1114條第4款及第1123
      條第3項之規定，未滿20歲或滿60歲以上無謀生能力，確
      係受納稅義務人扶養者。但受扶養者之父或母如屬第4條
      第1款及第2款之免稅所得者，不得列報減除。」
（三）行為時所得稅法第71條第1項前段規定：「納稅義務人應
      於每年5月1日起至5月31日止，填具結算申報書，向該管
      稽徵機關，申報其上一年度內構成綜合所得總額……，以
      及有關減免、扣除之事實，並應依其全年應納稅額減除暫
      繳稅額、尚未抵繳之扣繳稅額及可扣抵稅額，計算其應納
      之結算稅額，於申報前自行繳納。……」
（四）行為時所得稅法第110條第1項規定：「納稅義務人已依本
      法規定辦理結算申報，但對依本法規定應申報課稅之所得
      額有漏報或短報情事者，處以所漏稅額兩倍以下之罰鍰。
      」
六、原告95年度綜合所得稅結算申報，將韓漢明之女韓宇欣列報
    為「子女」，有虛報免稅額77,000元及保險費扣除額30,288
    元之故意或過失：
（一）依司法院釋字第415號解釋，申報所得稅時列報扶養其他
      親屬者，除確係受納稅義務人扶養外，尚須符合民法第
      1114 條第4款及第1123條第3項之規定，即以具備家長家
      屬關係為要件。所謂家，民法上係採實質要件主義，以永
      久共同生活為目的而同居一家為其認定標準。本件系爭受
      扶養親屬韓宇欣95年度與原告申報之戶籍地址並不相同，
      原告並未提示當年度與韓宇欣有共同生活而同居一家之具
      體事證，自未具備家長家屬關係，與首揭得減除免稅額之
      規定不符。
（二）又所得稅法有關個人綜合所得稅「免稅額」之規定，其目
      的在以稅捐之優惠使納稅義務人對特定親屬或家屬盡其法
      定扶養義務，可見該免稅額之減除以納稅義務人對於扶養
      之親屬有法定扶養義務，而確實予以扶養，始得為之；系
      爭受扶養親屬韓宇欣為原告之兄韓漢明之女，原告縱使予
      以生活上之資助，但僅本於雙方間長輩與晚輩之親情而生
      ，並非盡法律上之扶養義務，此種施與，所得稅法上並無
      規定得予減除。
（三）綜合所得稅係採自行申報制，對申報內容本應盡審查核對
      之責，原告未就實際身分關係及所得予以申報，致虛報免
      稅額及扣除額並漏報營利、利息所得，縱無故意亦有過失
      過失。
七、原告95年度綜合所得稅結算申報，有短漏報本人及配偶蘇國
    欽營利所得、利息所得總計385,901 元之故意或過失：
（一）按納稅義務人有所得即負有申報義務，並不因有無收受扣
      繳憑單而有異，所得稅法第71條第1項定有明文，各類所
      得扣繳暨免扣繳憑單固有證明納稅義務人所得來源及數額
      之功能，惟並非申報所得之唯一憑據，原告亦可向原扣繳
      單位查詢或申請補發。
（二）本件原告及配偶蘇國欽於95年度既有營利所得計380,648
      元及利息所得5,253 元，應併入95年度綜合所得稅辦理申
      報，尚非待稽徵機關通知或收到扣繳憑單始負誠實申報之
      責任，原告未善盡注意義務，未併入辦理結算申報，縱無
      故意亦有過失。
八、按行政罰法第7條第1條規定：「違反行政法上義務之行為非
    出於故意或過失者，不予處罰」，原告就前揭虛報免稅額、
    保險費扣除額本人及配偶蘇國欽營利所得、利息所得總計所
    漏稅額55,455元既有故意或過失，原處分（含復查決定）
    按所漏稅額55,455元處以1倍之罰鍰計55,455元，尚無違誤
    ，原告主張並無逃漏稅之故意，不應處罰云云，不足採信。
九、從而，原處分（含復查決定）認定原告95年度綜合所得總額
    為4,037,745元，綜合所得淨額3,306,991元，補徵稅額66,4
    37元外，並按所漏稅額55,455元處以1倍之罰鍰計55,455元
    ，尚無違誤，訴願決定予以維持，亦屬正確，原告訴請撤銷
    ，為無理由，應予駁回。
十、兩造其餘攻擊防禦方法均與本件判決結果不生影響，故不逐
    一論述，併此敘明。
據上論結，本件原告之訴為無理由，依行政訴訟法第236 條、第
    195 第1 項後段、第98條第1 項前段，判決如主文。
中    華    民    國    99    年    8     月    30    日
                    臺北高等行政法院第七庭
                                    法  官  畢乃俊
上為正本係照原本作成。
本件以訴訟事件所涉及之法律見解具有原則性者為限，始得於本
判決送達後20日內向本院提出上訴狀並表明上訴理由，如已於本
判決宣示後送達前提起上訴者，應於判決送達後20日內補具上訴
理由（均按他造人數附繕本），且經最高行政法院許可後方得上
訴。
中    華    民    國     99    年     8    月    30    日
                                     書記官  簡信滇

司法院資訊處製作；財團法人民間司法改革基金會備份。
